【裁判字號】    97,上易,63
【裁判日期】    970331
【裁判案由】    清償借款
【裁判全文】
臺灣高等法院臺中分院民事判決  97年度上易字第63號
上  訴  人  甲○○
被上訴人    乙○○
上列當事人間請求清償借款事件，上訴人對於中華民國96年11月
30日臺灣臺中地方法院96年度訴字第2475號第一審判決提起上訴
，本院於97年3月18日言詞辯論終結，判決如下：
    主  文
上訴駁回。
第二審訴訟費用由上訴人負擔。
    事實及理由
壹、上訴人方面
一、本件上訴人於原審起訴主張：被上訴人向上訴人借款合計新
    台幣（下同）42萬元，利息約定以一般民間借款利息即年息
    18%計算，而被上訴人僅自民國（下同）90年12月起至96年1
    月3日止陸續給付共計179,077元予上訴人，尚不足清償所欠
    至96年6月應付利息491,400元，屢經催索，被上訴人拒不清
    償，爰本於消費借貸之法律關係提起本訴，請求尚欠本金42
    萬元及扣除上開已付之179,077元而算至96年6月止未付之應
    付利息計312,323元，並自96年7月1日起至清償日止之遲延
    利息，並聲明求為：被上訴人應給付上訴人732,323元，及
    其中42萬元自96年7月1日起至清償日止，按年息18%計算之
    利息；並願供擔保以准宣告假執行之判決。
二、上訴人於本院補充陳述：
  (一)被上訴人當時跟上訴人借36萬，利息都約定36%計算，但是
    被上訴人每次利息都付不夠；上訴人自84年借被上訴人一筆
    37 萬，88年或89年間又借給一筆5萬元，總數42萬元。之前
    利息照約定被上訴人要付上訴人1萬1千元，但被上訴人都付
    6 、7千元而已，到後來90年被上訴人說週轉不靈，上訴人
    才又借被上訴人5萬元，從90年到96年被上訴人陸續還
    179,077 元；被上訴人是到96年3月28日才跟上訴人說其只
    付本金不付利息，上訴人沒有答應；96年3月28日字據上記
    載之「利息另計」是上訴人當場寫的；自90年到96年這6年
    間上訴人都有向被上訴人催討，被上訴人每次都給上訴人3
    、5千而已，總計從90年到96年，被上訴人才付利息17萬多
    元。
  (二)本件借款自始因未書立借據，為證明確有借款42萬元事實，
    上訴人幾經與被上訴人交涉，96年3月28日被上訴人始書寫
    確有借款42萬元事實，並自行書寫共還179,077元，尚欠240
    ,923元。此純屬被上訴人個人之意，上訴人並未同意，此由
    上訴人未於字據上簽署同意即可得知。
  (三)本件借款自始即約定有利息計付，此由被上訴人於原審審理
    時坦承足資，嗣90年約定利息為百分之18算付。原審既經認
    定以借貸以支付利息為常態事實未支付利息為變態事實之法
    理卻否認自90年12月起至96年6月止之應付利息，而僅准予
    自96年3月28日起至清償日止，以年息百分之5計算之利息，
    其判決顯悖法理經驗法則。
貳、被上訴人方面
一、被上訴人則以：其於84年向上訴人借款37萬元，約定自借款
    日起每月給付利息11,200元，復又於90年5月再向上訴人借
    款5萬元，合計42萬元，其間陸續支付利息，惟利息付至90
    年5月因其經濟困難而無力再支付，遂與上訴人言明其財務
    已出問題，上開借款只還本金不算利息，上訴人並已同意，
    故自90年6月起即僅清償本金至96年1月，至96年3月28日兩
    造會算已還本金合計179,077元，尚欠240,923元，嗣後其即
    無力清償等語置辯，並聲明：上訴人之訴駁回。
二、被上訴人於本院補充抗辯：利息18%是上訴人到法院才提出
    的，之前都沒有提到利息，在被上訴人借款與還錢時都沒有
    提到。之前被上訴人跟上訴人調錢支票開給上訴人時都是36
    %的，但本件借款時沒有約定利息，被上訴人也有開兩張本
    票給上訴人；被上訴人之前用支票調現，都是用36%計算利
    息，後來因為被上訴人週轉不靈，被上訴人跟上訴人說開本
    票換支票回來，因為支票已因拒絕往來而跳票了，被上訴人
    跟上訴人說其只還上訴人本金，這6年期間，上訴人都沒有
    說同不同意，但是被上訴人還上訴人多少，上訴人就簽收多
    少；到90年12月會算，尚欠本金總共42萬元，扣掉陸續償還
    的179,077元，尚欠240,923元。結算時上訴人只問被上訴人
    剩下的欠款怎麼還，利息都沒有算。字條上寫的利息另計是
    上訴人拿回家後自己填寫的。上訴人現在本票也沒有還被上
    訴人，而且還說沒有本票哪可能借被上訴人錢等語。
、原審經審酌兩造之攻擊防禦方法後，認系爭本金42萬元借款
    於90年5月前之約定利息固達18%以上，惟上訴人於90年12月
    兩造會算借款數額至96年1月3日止，僅收取被上訴人清償之
    借款本金179,077元，並未要求利息以18%計算之數額；自96
    年3月28日起被上訴人尚欠240,923元本金未予清償，而被上
    訴人復無法就於96年3月28日起無須支付利息，負舉證責任
    ，且兩造就利率亦未約定，因而判決被上訴人應給付上訴人
    240, 923元及自96年3月28日起至清償日止，按年息5%計算
    之利息，並駁回上訴人其餘之訴。就上開就勝訴部分，並依
    職權宣告假執行。被上訴人就其敗訴部分未聲明不服而告確
    定。上訴人就其敗訴部分提起上訴，並聲明求為：(一)原判決
    關於上訴人敗訴之部分廢棄。(二)被上訴人應再給付上訴人49
    萬1400元，及其中42萬元自96年7月1日起至清償日止，按年
    息百分18計算之利息。(三)第一、二審訴訟費用由被上訴人負
    擔。(四)願供擔保，請准宣告假執行。被上訴人則答辯聲明：
    (一)上訴駁回。(二)第二審訴訟費用由上訴人負擔。
肆、兩造不爭執之事實如下：
一、於90年12月兩造會算，會算時被上訴人向上訴人借42萬元。
二、90年12月到96年1月3日間，被上訴人已償還上訴人179,077
    元。
伍、本件之爭點厥為：90年12月到96年1月3日間，被上訴人已還
    上訴人之179,077元是還本金還是利息？系爭借款利息是多
    少？上訴人原審請求被駁回的部分是否有理由？茲分述本院
    得心證之理由如下：
一、按解釋意思表示，應探求當事人之真意，不得拘泥於所用之
    辭句，民法第98條定有明文。又解釋契約，固須探求當事人
    立約時之真意，不能拘泥於契約之文字，但契約文字業已表
    示當事人真意，無須別事探求者，即不得反捨契約文字而更
    為曲解（最高法院17年上字第1118號判例意旨參照）。另解
    釋當事人之契約，應以當事人立約當時之真意為準，而真意
    何在，又應以過去事實及其他一切證據資料為斷定之標準，
    不能拘泥文字致失真意（最高法院39年台上字第1053號判例
    意旨參照）。本件兩造均稱曾於90年12月會算借款本金總計
    為42萬元，並有上訴人提出經被上訴人簽認之96年3月28日
    字據一紙可稽，堪信本件借款本金應為42萬元。
二、又查，就上開字據上載「90年12月到96年1月3日還179,077
    元」之內容，係清償本金或利息？兩造間雖互有爭執，上訴
    人主張：該17萬9077元連清償利息都不夠，且伊從未答應被
    上訴人不收利息等語，被上訴人則抗辯稱：伊向上訴人借款
    ，之前都是用支票調現之方式，並以36%計算，迨90年12月
    間兩造會算借款本金總計42萬元，惟因被上訴人自91年起即
    週轉失靈，故向上訴人表示只還本金，上訴人均無反對之意
    ，且陸續收了6年的本金，總計自91年起至96年3月28日書立
    字據為止，被上訴人共清償17萬9077元之本金，雙方於書立
    系爭字據當時，亦均無提到利息之問題等語，參諸該字據上
    載「尚欠240,923元」與「利息另計」之字跡互核不同，顯
    非出於同一人所為，上訴人對「利息另計」等字，雖稱係伊
    在書立前揭字據當場所寫，上訴人應該有看到，但為被上訴
    人所否認，並稱「利息另計」係上訴人回家後自行填寫等語
    ，衡情雙方於出具前開字據當時，果真合意要利息另計，按
    理應會就被上訴人歷年來積欠之利息金額及其利率之計算一
    併會算清楚，並優先抵充利息，而無僅收本金，就利息金額
    則毫無記載之理！
三、再查，依字據上所記載之尚欠金額即「240,923元」，再加
    上被上訴人已清償之還款179,077元之，二者合計恰為42萬
    元之本金數額，可見被上訴人抗辯該17萬9077元係清償本金
    ，自91年起即無計息一節，並非無憑，應屬可採。此外，上
    訴人又無法舉證證明所謂之「利息另計」係於何時所書立，
    是該字據上所載之尚欠240,923元，既係就42萬元借款本金
    ，扣除被上訴人清償之所得，可見兩造立約當時之真意係結
    算被上訴人已清償之本金及尚欠本金之數額，要與利息無涉
    ，上訴人主張被上訴人未清償本金42萬元，即無可採，被上
    訴人主張已還款179,077元之本金，洵足採認。至上訴人雖
    又主張本件應自90年12月起以年息18%計息等語。惟按民事
    訴訟如係由原告主張權利者，應先由原告負舉證之責，若原
    告先不能舉證，以證實自己主張之事實為真實，則被告就其
    抗辯事實即令不能舉證，或其所舉證據尚有疵累，亦應駁回
    原告之請求（最高法院17年上字第917號判例意旨參照）。
    上訴人雖稱：「（90年時和被上訴人約定利息如何算？）原
    本我收高於18%利息，但我看被上訴人有困難，從90年開始
    我就算18%利息。」、「（90年說要收18%利息，有何證明？
    ）是口頭約定，沒有證明。」、「（被上訴人何時向你借5
    萬元？）記不得了，被上訴人只付了1次後就沒有再付了。
    」等語，參以兩造於本院亦一致坦承90年以前利息係按36%
    計息，可見系爭本金42萬元借款於90年5月前之約定利息，
    兩造合意之利息顯高於18%。雖90年5月前約定之利息達18%
    以上，惟兩造已於90年12月會算借款數額確認本金為42萬元
    ，苟兩造於90年12月會算時有利息18%之合意，上訴人於日
    後被上訴人還款時理應要求依利息18%計付，然從被上訴人
    付款179,077元之記錄觀察，亦無關於利息以18%計算或利息
    金額為若干之記載，上訴人又無異議地收受被上訴人於96年
    3月28日立書據已還本金179,077元之字據，依其舉止顯已默
    示同意該17萬9077元係清償本金，此外，上訴人又無法證明
    其與被上訴人間於90年12月會算時有18%利息之合意，從而
    上訴人請求自90年12月起，按年息18%計算系爭借款之利息
    ，即無可採。
四、綜上，上訴人既無法舉證證明兩造於被上訴人簽認字據時，
    確已達成另按百分之18計息之約定，乃遽以年息百分之18為
    計息之標準，依消費借貸之法律關係，請求被上訴人除原判
    決所命之給付外，再給付其49萬1400元及其中42萬元自96年
    7月1日起按年息百分之18計算之利息，核屬無據。原審因之
    駁回其該部分之請求及假執行之聲請並無不合，上訴意旨仍
    執前詞，指摘原判決駁回其請求之部分為不當，求予廢棄改
    判，核屬無據，本件上訴為無理由，應予駁回。
五、本件事實已臻明確，兩造其餘攻擊、防禦方法，經審酌後，
    均與結論無涉，爰不一一贅述，附此敘明。
六、據上論結，本件上訴為無理由，應依民事訴訟法第449條第
    1項、第78條，判決如主文。
中    華    民    國    97    年    3     月    31    日
                  民事第二庭    審判長法  官  邱森樟
                                      法  官  翁芳靜
                                      法  官  謝說容
以上正本係照原本作成。
不得上訴。
                                      書記官  胡美娟
中    華    民    國    97    年    3     月    31    日
                                                      Ａ


司法院資訊處製作；財團法人民間司法改革基金會備份。
